【裁判字號】    92,聲判,153
【裁判日期】    921225
【裁判案由】    聲請交付審判
【裁判全文】
臺灣臺北地方法院刑事裁定                        九十二年度聲判字第一五三號
    告  訴  人  財團法人中華福音道路德會
    代  表  人  王茂雄
    代  理  人  顏文正律師
    被      告  甲○○  男  五.
右聲請人即告訴人因被告詐欺案件，不服臺灣高等法院檢察署九十二年度上聲議字第
二九五七號駁回再議之處分（原不起訴處分書案號：臺灣臺北地方法院檢察署九十二
年度偵字第九六五二號），聲請交付審判，本院裁定如左：
    主    文
聲請駁回。
    理    由
一、按告訴人不服上級法院檢察署檢察長或檢察總長認再議為無理由而駁回之處分者
    ，得於接受處分書後十日內委任律師提出理由狀，向該管第一審法院聲請交付審
    判；法院認為交付審判之聲請不合法或無理由者，應駁回之，法院為裁定前，得
    為必要之調查，刑事訴訟法第二百五十八條之一、第二百五十八條之三第二項前
    段、第三項分別定有明文。依上開條文之立法意旨，既係對於檢察官不起訴或緩
    起訴裁量權制衡之一種外部監督機制，法院僅在就檢察官所為不起訴或緩起訴之
    處分是否正確加以審查，以防止檢察機關濫權，依此立法精神，法院就聲請交付
    審判案件之審查，所謂「得為必要之調查」，其調查證據之範圍，自應以偵查中
    曾顯現之證據為限，不可就告訴人新提出之證據再為調查，亦不可蒐集偵查卷外
    之證據，否則將與刑事訴訟法第二百六十條之再行起訴規定混淆不清（參照臺灣
    高等法院九十一年四月二十五日第一次刑事庭庭長法律問題研究會議決議意旨）
    。
二、聲請人以被告甲○○詐欺案件，經臺灣臺北地方法院檢察署檢察官於九十二年六
    月十三日以九十二年度偵字第九六五二號為不起訴處分後，聲請人不服，聲請再
    議，亦經台灣高等法院檢察署檢察長於九十二年七月二十一日以九十二年度上聲
    議字第二九五七號認再議為無理由而駁回再議，經本院調閱上開案件卷宗屬實。
三、聲請再議意旨略以：被告甲○○係寶冠建設股份有限公司（下稱寶冠公司）負責
    人，代表寶冠公司與告訴人財團法人中華福音道路德會（下稱路德會）於民國八
    十六年七月十八日，就路德會所有坐落在彰化縣彰化市○○段一０二八號及一０
    二八之一地號土地簽訂合建契約。八十七年六月間，因寶冠公司未在法定期間內
    向彰化縣政府領取業已核發之建築執照，致遭彰化縣政府工務局依法註銷，被告
    於建築執照被工務局註銷時起，應已知悉雙方合建契約已解除，則被告即無理由
    以告訴人另與第三人順天建設公司簽約指為違約為由，訴請不知情之法院令告訴
    人賠付寶冠公司加倍之保證金。縱告訴人另與第三人順天建設股份有限公司（下
    稱順天公司）就前開土地簽訂合建契約，亦無違約可言。詎被告明知違約在先，
    該合建契約業已失效，竟圖不法之利益，分別於九十一年一月十一日及同年二月
    十八日二次向臺灣臺北地方法院聲請核發支付命令，金額分別為新台幣（以下同
    ）二千八佰四十五萬元及四仟萬元，因聲請人未於該支付命令送達後二十日之不
    變期間內，提出異議，致使支付命令確定。惟被告明知不實事項，利用法院督促
    程序，有訴訟詐欺之嫌，因認被告涉有刑法第三百三十九條第一項詐欺取財罪嫌
    云云。
四、按犯罪事實應依證據認定之，無證據不得推定其犯罪事實，刑事訴訟法第一百五
    十四條定有明文；又認定不利於被告之事實，須依積極證據，苟積極證據不足為
    不利於被告事實之認定時，即應為有利於被告之認定，更不必有何有利之證據，
    此有最高法院三十年上字第八一六號判例可稽。次按刑法第三百三十九條第一項
    詐欺罪之成立，以意圖為自己或第三人不法所有，以詐術使人將本人或第三人之
    物交付為要件，所謂以詐術使人交付，必須被詐欺人因其詐術而陷於錯誤，若其
    所用方法，不能認為詐術，亦不致使人陷於錯誤，即不構成該罪（最高法院四十
    六年台上字第二六○號判例、七十年台上字第一八一三號判決參照）。經查：
(一)、被告甲○○代表寶冠公司與聲請人路德會於八十六年七月十八日，就路德會所有
    坐落在彰化縣彰化市○○段一０二八號及一０二八之一號土地，簽訂合建契約，
    路德會遂將前開合建案送臺北市政府民政局轉請內政部核備，惟內政部認為路德
    會分配建物之面積為百分之三十，且所分配為高層，對法人不利，建請路德會找
    尋更有利之合建條件，嗣路德會之前任董事長林阿連因收受順天公司款項，遂於
    八十七年四月二日改與順天公司負責人柯興樹簽約，該背信案件，隨後經臺灣嘉
    義地方法院判處有期徒刑五年等事實，有合建契約、臺灣嘉義地方法院八十九年
    訴字第七三０號判決書等附卷可稽，是被告辯稱因路德會違約，故請求法院核發
    支付命令等語，尚非毫無根據。
(二)、上開合建契約書第十六條第二項約定：本契約成立之日起，甲方（即聲請人）不
    得將本契約土地提供予第三人建築或出售予他人，並不得典當或作為保證之用或
    為其他一切處分行為。第十五條第一項約定：甲方如不履行本契約各條款時，除
    將所收之保證金支票加倍全部退還予乙方（即被告之寶冠公司）外，同時必須賠
    償乙方已施工之工程損失，及其他因該工程而支出之一切費用（可由乙方另列清
    冊）。嗣聲請人違約另於八十七年四月二日提供前開土地與順天公司簽訂合建契
    約書，由順天公司負責建築。後被告之寶冠公司以聲請人違反雙方簽訂合建契約
    第十六條第二項約定，而分別於九十一年一月十一日及同年二月十八日，依合建
    契約第十五條第一項約定，請求聲請人賠償已施工之工程損失，及其他因該工程
    而支出之一切費用二千八百四十五萬元，支付將所收之保證金支票加倍全部退還
    之四千萬元，而向台灣台北地方法院民事庭聲請核發支付命令，該法院分別於同
    年一月十五日、二月二十二日，以九十一促字第二三二０號、七九九三號支付命
    令准其所請，並將該支付命令合法送達予聲請人之代表人王茂雄，然因王茂雄未
    於法定不變期間聲明異議，而分別於同年四月十五日、五月九日確定。雖聲請人
    曾就該已確定之支付命令聲請再審，亦分別經臺灣臺北地方法院民事庭以聲請再
    審不合法，而分別於同年十一月十八日、十一月二十六日，以九十一年度再字第
    五一號、五０號裁定駁回等情，業經原承辦檢察官偵查明確，並於不起訴處分書
    上詳述所以認定之理由，經核其所為之認定，與卷附之合建契約書、聲請支付命
    令狀、支付命令、支付命令確定證明書、駁回再審裁定書等資料相符。是被告之
    寶冠公司以聲請人違反合建契約第十六條第二項約定，請求聲請人賠償已施工之
    工程損失，及其他因該工程而支出之一切費用二千八百四十五萬元，支付將所收
    之保證金支票加倍全部退還之四千萬元，而向台灣台北地方法院民事庭聲請核發
    支付命令，係依雙方簽訂之合建契約而主張行使其合法而正當之權利行為，聲請
    人本可於收受支付命令後二十日之法定期間內不附任何理由提出異議，即可阻止
    支付命令之確定，惟聲請人卻未提出異議，不論其原因為何，該支付命令乃依法
    律之規定而告確定，實難認被告有何詐欺取財之犯意及犯行。
(三)、至聲請人陳稱「被告明知寶冠公司與告訴人間之合建契約，既因解除條件成就而
    失其效力，則被告無理由以告訴人另與第三人順天建設公司簽約指為違約為由，
    訴請不知情之法院令告訴人賠付寶冠公司加倍之保證金」云云，惟民事契約雙方
    當事人本可就契約之解釋及權利各有主張，在未經法院判斷前，任何一方向法院
    行使訴訟上權利，乃其正當行使權利之行為，尚難遽認其有詐欺之意圖。
六、綜上，原不起訴處分書及駁回再議處分書既已調查明確，對照卷內資料，並無不
    合，復查無其他積極證據可資證明被告甲○○有何詐欺罪之犯行。聲請人猶任意
    曲解法令指摘駁回再議聲請之處分不當，難謂有理由，本件交付審判之聲請為無
    理由，應予駁回。
七、依刑事訴訟法第二百五十八條之三第二項前段，裁定如主文。
中      華      民      國    九十二    年     十二     月    二十五    日
                                  臺灣臺北地方法院刑事第五庭
                                      審判長法  官  黃  程  暉
                                            法  官  吳  靜  怡
                                            法  官  楊  晉  佳
右正本證明與原本無異。
本裁定不得抗告。
                                            書記官  陳  惠  娟
中      華      民      國    九十二    年     十二     月    二十九    日


司法院資訊處製作；財團法人民間司法改革基金會備份。
